ACORDAO-COMPLETO-2437069

ACÓRDÃO 3559/2021 ATA 6/2021 - PRIMEIRA CÂMARA

VISTOS, relatados e discutidos estes autos de Tomada de Contas Especial instaurada pela Caixa Econômica Federal (Caixa) em desfavor da Associação Civil Consórcio de Segurança Alimentar e de Desenvolvimento Local Sustentável do Litoral Ocidental Maranhense (Consad) , da Sra. Rosirene Viegas Costa e do Sr. Alteredo Viegas, na condição de presidentes, à época dos fatos (gestões 2008-2010 e 2011-2013, respectivamente) , em decorrência do não cumprimento do objeto pactuado no Contrato de Repasse 268.190-59/2008, firmado, em 14/11/2008 com a União, por intermédio do Ministério do Desenvolvimento Agrário (MDA) , representado pela Caixa,
ACORDAM os Ministros do Tribunal de Contas da União, reunidos em sessão da 1ª Câmara, ante as razões expostas pelo Relator, em:
9.1 considerar revéis os responsáveis Associação Civil Consórcio de Segurança Alimentar e de Desenvolvimento Local Sustentável do Litoral Ocidental Maranhense - CONSAD (CNPJ 07.435.500/0001-03) , Rosirene Costa Viegas (CPF XXX.953.163-XX) e Alteredo Viegas (CPF XXX.732.613-XX) , para todos os efeitos, dando-se prosseguimento ao processo, com fulcro no art. 12, § 3º, da Lei 8.443/1992;
9.2 julgar irregulares, nos termos dos arts. 1º, inciso I, 16, inciso III, alínea c, e §2º, da Lei 8.443/1992, c/c os arts. 19 e 23, inciso III, da mesma Lei, as contas da Associação Civil Consórcio de Segurança Alimentar e de Desenvolvimento Local Sustentável do Litoral Ocidental Maranhense (CONSAD) , da Sra. Rosirene Costa Viegas e do Sr. Alteredo Viegas, condenando-os solidariamente ao pagamento das importâncias a seguir especificadas, atualizadas monetariamente e acrescidas dos juros de mora, calculadas a partir das datas discriminadas até a data da efetiva quitação do débito, fixando-lhes o prazo de quinze dias, para que comprovem, perante o Tribunal, o recolhimento das referidas quantias aos cofres do Tesouro Nacional, nos termos do art. 23, inciso III, alínea "a", da citada Lei, c/c o art. 214, inciso III, alínea "a", do Regimento Interno do TCU.
 
	Valor original (R$) 
	Data da Ocorrência

	63.535,00
	5/2/2009

9.3 aplicar individualmente aos responsáveis Associação Civil Consórcio de Segurança Alimentar e de Desenvolvimento Local Sustentável do Litoral Ocidental Maranhense (CONSAD) , Rosirene Viegas Costa e Alteredo Viegas, a multa prevista no art. 57 da Lei 8.443/1992 c/c o art. 267 do Regimento Interno do TCU, no valor de R$ 16.500,00 (dezesseis mil e quinhentos reais) , fixando-lhes o prazo de quinze dias, a contar da notificação, para que comprovem, perante o Tribunal (art. 214, III, alínea "a", do Regimento Interno do TCU) , o recolhimento das dívidas aos cofres do Tesouro Nacional, atualizadas monetariamente desde a data deste Acórdão até a dos efetivos recolhimentos, se pagas após o vencimento, na forma da legislação em vigor;
9.4 autorizar, desde logo, a cobrança judicial das dívidas, caso não atendidas as notificações, na forma do disposto no art. 28, inciso II, da Lei 8.443/1992;
9.5 encaminhar cópia deste Acórdão à Procuradoria da República no Estado do Maranhão, nos termos do § 3º do art. 16 da Lei 8.443/1992, para adoção das medidas que entender cabíveis; e
9.6 dar ciência desta deliberação à Caixa Econômica Federal (Caixa) , à Secretaria Especial de Agricultura Familiar e do Desenvolvimento Agrário da Casa Civil da Presidência da República (Sead) , e aos responsáveis.

Tomada de Contas Especial instaurada pela Caixa Econômica Federal (Caixa) em desfavor de Associação Civil  em decorrência do não cumprimento do objeto pactuado no Contrato de Repasse, firmado com a União, por intermédio do Ministério do Desenvolvimento Agrário (MDA), representado pela Caixa

Primeira Câmara

Entidades/Órgãos do Governo do Estado do Maranhão.

3. Responsáveis: Alteredo Viegas (XXX.732.613-XX); Assoc. Civil Consórcio de Segurança Alimentar e de Desenvolvimento Local Sustentável Litoral Ocidental Maranhense (07.435.500/0001-03); Rosirene Viegas Costa (XXX.953.163-XX).

13.1. Ministros presentes: Walton Alencar Rodrigues (Presidente), Benjamin Zymler, Vital do Rêgo e Jorge Oliveira.
13.2. Ministro-Substituto presente: Augusto Sherman Cavalcanti (Relator).

AUGUSTO SHERMAN

Adoto, como relatório, excerto da instrução vazada à peça 48 destes autos, anuída pelo corpo diretivo da SecexTCE (peças 49 e 50) , e, em quota singela, pelo MP/TCU (peça 51) :
	"INTRODUÇÃO
1.	Trata-se de TCE instaurada pela Caixa Econômica Federal (Caixa) em desfavor da Associação Civil Consórcio de Segurança Alimentar e de Desenvolvimento Local Sustentável do Litoral Ocidental Maranhense (CONSAD) , da Sra. Rosirene Costa Viegas e do Sr. Alteredo Viegas, na condição de presidentes, à época dos fatos (gestões 2008-2010 e 2011-2013, respectivamente) , considerando o não cumprimento do objeto pactuado no Contrato de Repasse 268.190-59/2008 (peça 5, p. 23-26 e peça 6, p. 1-15) , firmado em 14/11/2008 com a União, por intermédio do Ministério do Desenvolvimento Agrário (MDA) , representado pela Caixa. O objeto, segundo a cláusula primeira, consistia na transferência de recursos financeiros da União para assessorar a implantação da política de desenvolvimento territorial.
HISTÓRICO	
2.	O contrato de repasse foi aprovado pelo MDA em 29/10/2008 (peça 5, p.3-5) , contemplando metas e atividades definidas no Plano de Trabalho, segundo a peça 4, p.11-21. O pacto previa a transferência pela União de até R$ 127.070,00, além da contrapartida de R$ 3.930,00 pela contratada. A vigência foi fixada da data de assinatura até 30/11/2009 e prorrogada até 31/5/2017, consoante informações à peça 6, p. 17-26, peça 7, p. 1-9, e peça 2, p. 5-9. Em 5/2/2009, foi desbloqueado o valor de R$ 63.535,00, referente à 1ª parcela (50% dos recursos) .
3.	O Parecer Técnico 191 do MDA, datado de 5/11/2014 (peça 7, p. 19-21) , analisou a execução físico-financeira, com base em valores pagos, informações dos eventos realizados, listas de presença e fotografias, não homologando o Relatório de Execução de Atividades (REA) . Ao final, concluiu o ministério pela necessidade de emissão de novo REA, e envio de documentação complementar. 
4.	Os Pareceres da Caixa à peça 2, p. 5-9 contêm a síntese dos fatos e informações quanto aos procedimentos tomados, visando a instauração de TCE. Foram enviados aos responsáveis os Ofícios 1398 e 1399, de 27/6/2013 (peça 2, p. 15-18 e 23-26) , o Ofício 1831, de 23/10/2013 (peça 2, p.27-28) e o Ofício 226, de 7/6/2016 (peça 2, p.19-22) , ultimando-se a notificação da contratada (CONSAD) por edital publicado no DOU em 24/5/2017 (peça 2, p.29) .
5.	Ao final, todo o valor desbloqueado foi impugnado, resultando em suposto prejuízo ao erário de R$ 63.535,00 a partir de 5/2/2009. À peça 8, p. 1-23, constam extratos bancários e informações dos rendimentos auferidos, comprovando-se a devolução à União da parcela não liberada. À peça 8, p. 25, consta nova notificação da contratada para devolução dos recursos, consoante o Ofício 419, de 28/1/2014, não se verificando providências. 
6.	O Relatório de TCE 226/2018 à peça 9, p. 19-23 concluiu pela responsabilidade da CONSAD, em solidariedade com os ex-presidentes da entidade, Sra. Rosirene Costa Viegas e Sr. Alteredo Viegas, considerando o não cumprimento do objeto. 
7.	O Relatório de Auditoria 75/2018 da Controladoria Geral da União (peça 10, p.13-16) chegou às mesmas conclusões, destacando a não consecução dos objetivos pactuados. Após serem emitidos o Certificado de Auditoria, o Parecer do Dirigente de Controle Interno e o Pronunciamento Ministerial (peça 9, p.17-23) , o processo foi remetido a este Tribunal (peça 1) .
8.	Na instrução inicial (peça 11) foram feitas as considerações abaixo.
8.1.	Verificou-se que não houve o transcurso de mais de dez anos desde o fato gerador, sem que tenha ocorrido a notificação dos responsáveis pela autoridade administrativa federal competente (art. 6º, inciso II, c/c art. 19 da IN/TCU 71/2012, modificada pela IN/TCU 76/2016) , uma vez que a verba impugnada foi desbloqueada em 5/2/2009, consoante Pareceres à peça 2, p.5-9, sendo notificada a entidade responsável a partir de 27/6/2013 (peça 2, p. 15-18 e 23-26) .
8.2.	Constatou-se que o valor atualizado do débito (sem juros) em 1/1/2017 era superior a R$ 100.000,00, conforme estabelecido pelos arts. 6º Inciso I, e 19 da IN/TCU 71/2012, modificada pela IN/TCU 76/2016, estando a TCE devidamente constituída e em condições de ser instruída.
8.3.	Noticiou-se que em pesquisa aos sistemas internos do Tribunal não foram encontrados outros processos contra os responsáveis.
8.4.	Informou-se que conforme havia registrado a Caixa em pareceres uniformes à peça 2, p.7-9, não foi cumprido o objeto previsto no contrato de repasse, eis que, consoante levantou o Parecer Técnico 191, de 5/11/2014, do MDA (peça 7, p.19-21) , não foram devidamente comprovadas algumas das atividades previstas como reuniões, oficinas, encontros, visitas, jornadas e seminários, solicitando o MDA novo Relatório de Execução de Atividades, por preenchimento incorreto, e documentação complementar.
8.5.	Relatou-se que a informação da Caixa era de que havia sido desbloqueada apenas a primeira parcela dos recursos, equivalente a R$ 63.535,00, ou 50% da verba, a qual restou impugnada, e que o restante dos recursos havia sido devolvido ao MDA devidamente corrigido, segundo se observa em extratos bancários e informações à peça 8, p.1-23. Considerando a não homologação do Relatório de Execução de Atividades pelo MDA e a não apresentação de um novo REA, além dos documentos solicitados, conforme levantou o Parecer Técnico 191, de 5/11/2014 (peça 7, p.19-21) , concluiu-se pelo não cumprimento do objeto, com presunção de dano ao erário.
9.	Concluiu-se pela necessidade de realização de citação da CONSAD, da Sra. Rosirene Costa Viegas e do Sr. Alteredo Viegas. Abaixo constam as informações necessárias à caracterização da irregularidade.
a) realizar a citação da Associação Civil Consórcio de Segurança Alimentar e de Desenvolvimento Local Sustentável do Litoral Ocidental Maranhense - CONSAD (CNPJ 07.435.500/0001-03) , Rosirene Costa Viegas (CPF XXX.953.163-XX) e Alteredo Viegas (CPF XXX.732.613-XX) , Presidentes da entidade à época dos fatos (gestões 2008-2010 e 2011-2013, respectivamente) , com fundamento nos arts. 10, § 1º, e 12, incisos I e II, da Lei 8.443/1992, c/c o art. 202, incisos I e II, do RI/TCU, para que, no prazo de quinze dias, apresentem alegações de defesa e/ou recolham aos cofres do Tesouro Nacional a quantia abaixo indicada, atualizada monetariamente a partir da respectiva data até o efetivo recolhimento, abatendo-se na oportunidade a quantia eventualmente ressarcida, na forma da legislação em vigor, em decorrência da irregularidade descrita abaixo: 
	VALOR ORIGINAL (R$) 
	DATA DA OCORRÊNCIA

	63.535,00
	5/2/2009

Valor total do débito atualizado (sem juros de mora) até 15/4/2019: R$ 113.206,66
Irregularidade: não comprovação da boa e regular aplicação dos recursos repassados mediante o contrato de repasse n. 268.190-59/2008 (peça 5, p.23-26 e peça 6, p.1-15) , firmado em 14/11/2008 com a União, por intermédio do Ministério do Desenvolvimento Agrário (MDA) , representado pela CEF, que tinha por objeto a transferência de recursos financeiros da União para assessorar a implantação da política de desenvolvimento territorial. 
Conduta dos responsáveis: não apresentar o Relatório de Execução de Atividades - REA, segundo solicitado pelo Ministério do Desenvolvimento Agrário (MDA) , além da documentação complementar exigida, consoante descrito no Parecer Técnico n. 191, de 5/11/2014 do MDA (peça 7, p.19-21) , não comprovando a boa e regular aplicação dos recursos.
Dispositivos violados: parágrafo único do art. 70 da Constituição Federal; art. 93 do Decreto-Lei 200/67; § 3º do art. 56 da Portaria Interministerial 127/2008, com a redação dada pela Portaria 534, de 30/12/2009 e cláusula terceira, item 3.2, 'c' do contrato de repasse n. 268.190-59/2008 (peça 5, p.23-26 e peça 6, p.1-15) . 
Nexo de causalidade: a não apresentação do Relatório de Execução de Atividades - REA e da documentação complementar exigida pelo MDA resultou na não comprovação da boa e regular aplicação dos recursos provenientes do contrato de repasse n. 268.190-59/2008 (peça 5, p.23-26 e peça 6, p.1-15) e, consequentemente, na presunção de dano ao Erário.
Culpabilidade: 
Associação Civil Consórcio de Segurança Alimentar e de Desenvolvimento Local Sustentável do Litoral Ocidental Maranhense - CONSAD (CNPJ 07.435.500/0001-03) - não há excludentes de ilicitude, de culpabilidade ou de punibilidade; é razoável supor que a entidade, por meio de seus responsáveis, tinha consciência da ilicitude de sua conduta; era exigível da entidade, por meio de seus responsáveis, conduta diversa daquela que foi adotada, qual seja, a de apresentar o Relatório de Execução de Atividades - REA, conforme previa a cláusula terceira, item 3.2, 'c' do contrato de repasse n. n. 268.190-59/2008 e a documentação complementar exigida, consoante descrito no Parecer Técnico n. 191, de 5/11/2014 do MDA (peça 7, p.19-21) , comprovando a boa e regular aplicação dos recursos.
Rosirene Costa Viegas (CPF XXX.953.163-XX) e Alteredo Viegas (CPF XXX.732.613-XX) , Presidentes da entidade à época dos fatos - não há excludentes de ilicitude, de culpabilidade ou de punibilidade; é razoável supor que os responsáveis tinham consciência da ilicitude de suas condutas; era exigível dos responsáveis condutas diversas daquelas que foram adotadas, qual seja, a de apresentarem o Relatório de Execução de Atividades - REA, conforme previa a cláusula terceira, item 3.2, 'c' do contrato de repasse n. 268.190-59/2008 e a documentação complementar exigida, consoante descrito no Parecer Técnico n. 191, de 5/11/2014 do MDA (peça 7, p.19-21) , comprovando a boa e regular aplicação dos recursos.
10.	Foi efetuada a citação dos responsáveis, conforme se verifica nas peças 20, 28 e 37.
11.	Transcorrido o prazo regimental, o Sr. Alteredo Viegas e a Sra. Rosirene Costa Viegas permaneceram silentes, devendo ser considerados revéis, nos termos do art. 12, §3º, da Lei 8.443/1992.
12.	O Sr. João Carlos de Oliveira Lima apresentou alegações de defesa (peça 34) , afirmando, em resumo, que não exercia o cargo de presidente da Consad e que não deveria ser responsabilizado.
13.	Na instrução antecedente (peça 42) , analisando-se as alegações de defesa, foram feitas, entre outras, as considerações a seguir.
14.	O Sr. João Carlos de Oliveira Lima informou não estar exercendo, à época em que foi citado, o cargo de presidente da Associação Civil Consórcio de Segurança Alimentar e de Desenvolvimento Local Sustentável do Litoral Ocidental Maranhense.
15.	Consta no site da Receita Federal (peça 41) que o responsável exerce o cargo de presidente da Consad desde 12/9/2005. Nos autos (peça 2, p. 13, e peça 4, p. 5 e 9) consta que a Sra. Rosirene Costa Viegas exerceu a presidência do Consad no período de 2008-2010 e que o Sr. Alteredo Viegas exerceu o referido cargo no período de 2011-2013. Verifica-se, assim, que as informações que constam no site da Receita Federal não demonstram a realidade fática no que se refere ao exercício da presidência da Consad.
16.	Constatou-se que a Associação Civil Consórcio de Segurança Alimentar e de Desenvolvimento Local Sustentável do Litoral Ocidental Maranhense não foi citada validamente. Inicialmente foi efetuada a citação da responsável no endereço que constava na base da Receita Federal (peças 15 e 18) , o qual não foi recebido (peça 21) . Posteriormente sua citação ocorreu no endereço particular do Sr. João Carlos de Oliveira Lima, conforme se constata nas peças 28, 32 e 41. Constatou-se, portanto, que não houve confirmação inequívoca da entrega da comunicação à referida associação. Em razão das tentativas anteriores de sua citação restarem infrutíferas, propôs-se fosse feita via edital, nos termos do art. 179 do Regimento Interno do TCU.
17.	Em cumprimento ao pronunciamento da unidade (peça 44) , foi efetuada a citação da responsável por meio do Edital 366/2020-TCU/Seproc, de 24/3/2020 (peça 45) , publicado no DOU de 17/4/2020 (peça 46) . 
18.	Transcorrido o prazo regimental, a responsável permaneceu silente, devendo ser considerado revel, nos termos do art. 12, §3º, da Lei 8.443/1992.
EXAME TÉCNICO
Da validade das notificações
19.	Preliminarmente, cumpre tecer breves considerações sobre a forma como são realizadas as comunicações processuais no TCU. A esse respeito, destacam-se o art. 179, do Regimento Interno do TCU (Resolução 155, de 4/12/2002) e o art. 4º, inciso III, § 1º, da Resolução TCU 170, de 30 de junho de 2004, in verbis:
Art. 179. A citação, a audiência ou a notificação, bem como a comunicação de diligência, farse-ão:
I - mediante ciência da parte, efetivada por servidor designado, por meio eletrônico, fac-símile, telegrama ou qualquer outra forma, desde que fique confirmada inequivocamente a entrega da comunicação ao destinatário;
II - mediante carta registrada, com aviso de recebimento que comprove a entrega no endereço do destinatário;
III - por edital publicado no Diário Oficial da União, quando o seu destinatário não for localizado
 (...) 
Art. 3º As comunicações serão dirigidas ao responsável, ou ao interessado, ou ao dirigente de órgão ou entidade, ou ao representante legal ou ao procurador constituído nos autos, com poderes expressos no mandato para esse fim, por meio de:
I - correio eletrônico, fac-símile ou telegrama;
II - servidor designado;
III - carta registrada, com aviso de recebimento;
IV - edital publicado no Diário Oficial da União, quando o seu destinatário não for localizado, nas hipóteses em que seja necessário o exercício de defesa.
Art. 4º. Consideram-se entregues as comunicações:
I - efetivadas conforme disposto nos incisos I e II do artigo anterior, mediante confirmação da ciência do destinatário;
II - realizadas na forma prevista no inciso III do artigo anterior, com o retorno do aviso de recebimento, entregue comprovadamente no endereço do destinatário;
III - na data de publicação do edital no Diário Oficial da União, quando realizadas na forma prevista no inciso IV do artigo anterior.
§ 1º O endereço do destinatário deverá ser previamente confirmado mediante consulta aos sistemas disponíveis ao Tribunal ou a outros meios de informação, a qual deverá ser juntada ao respectivo processo.
 (...) 
20.	Bem se vê, portanto, que a validade da citação via postal não depende de que o aviso de recebimento seja assinado pelo próprio destinatário da comunicação, o que dispensa, no caso em tela, a entrega do AR em 'mãos próprias'. A exigência da norma é no sentido de o Tribunal verificar se a correspondência foi entregue no endereço correto, residindo aqui a necessidade de certeza inequívoca. 
21.	Não é outra a orientação da jurisprudência do TCU, conforme se verifica dos julgados a seguir transcritos:
São válidas as comunicações processuais entregues, mediante carta registrada, no endereço correto do responsável, não havendo necessidade de que o recebimento seja feito por ele próprio (Acórdão 3648/2013-TCU-Segunda Câmara, Relator Ministro JOSÉ JORGE) ;
É prescindível a entrega pessoal das comunicações pelo TCU, razão pela qual não há necessidade de que o aviso de recebimento seja assinado pelo próprio destinatário. Entregandose a correspondência no endereço correto do destinatário, presume-se o recebimento da citação. (Acórdão 1019/2008-TCU-Plenário, Relator Ministro BENJAMIN ZYMLER) ;
As comunicações do TCU, inclusive as citações, deverão ser realizadas mediante Aviso de Recebimento - AR, via Empresa Brasileira de Correios e Telégrafos, bastando para sua validade que se demonstre que a correspondência foi entregue no endereço correto. (Acórdão 1526/2007-TCU-Plenário, Relator Ministro AROLDO CEDRAZ) .
22.	A validade do critério de comunicação processual do TCU foi referendada pelo Supremo Tribunal Federal, nos termos do julgamento do MS-AgR 25.816/DF, por meio do qual se afirmou a desnecessidade da ciência pessoal do interessado, entendendo-se suficiente a comprovação da entrega do 'AR' no endereço do destinatário:
Ementa: agravo regimental. Mandado de segurança. Desnecessidade de intimação pessoal das decisões do tribunal de contas da união. Art. 179 do regimento interno do TCU. Intimação do ato impugnado por carta registrada, iniciado o prazo do art. 18 da lei nº 1.533/51 da data constante do aviso de recebimento. Decadência reconhecida. Agravo improvido.
O envio de carta registrada com aviso de recebimento está expressamente enumerado entre os meios de comunicação de que dispõe o Tribunal de Contas da União para proceder às suas intimações.
O inciso II do art. 179 do Regimento Interno do TCU é claro ao exigir apenas a comprovação da entrega no endereço do destinatário, bastando o aviso de recebimento simples. 
Da revelia da Associação Civil Consórcio de Segurança Alimentar e de Desenvolvimento Local Sustentável do Litoral Ocidental Maranhense
23.	A citação da Associação Civil Consórcio de Segurança Alimentar e de Desenvolvimento Local Sustentável do Litoral Ocidental Maranhense foi efetivada inicialmente no endereço que constava na base da Receita Federal (peça 15 e 18) , o qual não foi recebido (peça 21) . Posteriormente, sua citação ocorreu no endereço particular do Sr. João Carlos de Oliveira Lima (peças 28, 32 e 41) , mas não houve confirmação inequívoca da entrega da comunicação à referida associação. Em razão das tentativas terem sido infrutíferas, houve citação por meio do Edital 366/2020-TCU/Seproc, de 24/3/2020, publicado no DOU de 17/4/2020 (peças 45-46) .
24.	Nos processos do TCU, a revelia não leva à presunção de que seriam verdadeiras todas as imputações levantadas contra o responsável, diferentemente do que ocorre no processo civil, em que a revelia do réu opera a presunção da verdade dos fatos narrados pelo autor. Dessa forma, a avaliação da responsabilidade do agente não pode prescindir da prova existente no processo ou para ele carreada. 
25.	Ao não apresentar sua defesa, o responsável deixou de produzir prova da regular aplicação dos recursos sob sua responsabilidade, em afronta às normas que impõem aos gestores públicos a obrigação legal de, sempre que demandados pelos órgãos de controle, apresentar os documentos que demonstrem a correta utilização das verbas públicas, a exemplo do contido no art. 93 do Decreto-Lei 200/1967: 'Quem quer que utilize dinheiros públicos terá de justificar seu bom e regular emprego na conformidade das leis, regulamentos e normas emanadas das autoridades administrativas competentes.' 
26.	Mesmo as alegações de defesa não sendo apresentadas, considerando o princípio da verdade real que rege esta Corte, procurou-se buscar, em manifestações do responsável na fase interna desta Tomada de Contas Especial, se havia algum argumento que pudesse ser aproveitado a seu favor.
27.	No entanto, o responsável não se manifestou na fase interna, não havendo, assim, nenhum argumento que possa vir a ser analisado e posteriormente servir para afastar as irregularidades apontadas.
28.	Em se tratando de processo em que a parte interessada não se manifestou acerca das irregularidades imputadas, não há elementos para que se possa efetivamente aferir e reconhecer a ocorrência de boa-fé na conduta do responsável, podendo este Tribunal, desde logo, proferir o julgamento de mérito pela irregularidade das contas, conforme os termos dos §§ 2º e 6º do art. 202 do Regimento Interno do TCU. (Acórdão 2064/2011-TCU-Primeira Câmara (relator: Ubiratan Aguiar) , 6.182/2011-TCU-1ª Câmara (relator: Weber de Oliveira) , 4.072/2010-TCU-1ª Câmara (Relator: Valmir Campelo) , 1.189/2009-TCU-1ª Câmara (Relator: Marcos Bemquerer) , 731/2008-TCU-Plenário (Relator: Aroldo Cedraz) .
29.	Dessa forma, o responsável deve ser considerado revel, nos termos do art. 12, §3º, da Lei 8.443/1992.
Das irregularidades constatadas e da responsabilização
30.	O objeto do contrato de repasse consistia na transferência de recursos financeiros da União para assessorar a implantação da política de desenvolvimento territorial (peça 5, p. 25) .
31.	Segundo o Parecer Técnico 191, de 5/11/2014, do MDA (peça 7, p. 19-21) , não foram devidamente comprovadas algumas das atividades previstas como reuniões, oficinas, encontros, visitas, jornadas e seminários, tendo o MDA solicitado novo Relatório de Execução de Atividades, por preenchimento incorreto, e documentação complementar.
32.	A Caixa, constatando não terem sido cumpridas as exigências por parte da contratada, informou que não era possível concluir que houve benefício social ou funcionalidade nas atividades realizadas, concluindo pelo não cumprimento do objeto, com presunção de dano ao erário (peça 2, p. 7-9) .
33.	Na instrução inicial (peça 11) , concluiu-se pela necessidade de realização de citação da CONSAD, o da Sra. Rosirene Costa Viegas e do Sr. Alteredo Viegas, pelo valor desbloqueado (R$ 63.535,00) , em razão da não apresentação do Relatório de Execução de Atividades, segundo solicitado pelo Ministério do Desenvolvimento Agrário, além da documentação complementar exigida, consoante descrito no Parecer Técnico 191/2014 do MDA.
34.	Os referidos responsáveis não apresentaram alegações de defesa, devendo ser considerado revéis, nos termos do art. 12, §3º, da Lei 8.443/1992.
Prescrição da Pretensão Punitiva
35.	Vale ressaltar que a pretensão punitiva do TCU, conforme Acórdão 1441/2016-TCU-Plenário, Relator: Benjamin Zymler, que uniformizou a jurisprudência acerca dessa questão, subordina-se ao prazo geral de prescrição indicado no art. 205 do Código Civil, que é de dez anos, contado da data de ocorrência da irregularidade sancionada, nos termos do art. 189 do Código Civil, sendo este prazo interrompido pelo ato que ordenar a citação, a audiência ou a oitiva da responsável.
36.	No caso em exame, não ocorreu a prescrição, pois as irregularidades sancionadas foram apontadas em novembro de 2014, conforme apontado no Parecer Técnico 191, de 5/11/2014, do MDA (peça 7, p. 19-21) , referindo-se à falta da devida comprovação de algumas das atividades previstas como reuniões, oficinas, encontros, visitas, jornadas e seminários, tendo sido solicitado ao MDA novo REA, por preenchimento incorreto, e documentação complementar, e os atos de ordenação das citações da Sra. Rosirene Costa Viegas e do Sr. Alteredo Viegas ocorreram em maio de 2019 e outubro de 2019, respectivamente (peças 20 e 37) , e a citação da Associação Civil Consórcio de Segurança Alimentar e de Desenvolvimento Local Sustentável do Litoral Ocidental Maranhense ocorreu por meio do Edital 366/2020-TCU/Seproc, de 24/3/2020, publicado no DOU de 17/4/2020 (peças 45-46) .
CONCLUSÃO
37.	Em face da análise promovida na seção 'Exame Técnico', verifica-se que o Sr. Alteredo Viegas e a Sra. Rosirene Costa Viegas e a Associação Civil Consórcio de Segurança Alimentar e de Desenvolvimento Local Sustentável do Litoral Ocidental Maranhense não lograram comprovar a boa e regular aplicação dos recursos.
38.	Instados a se manifestarem, os responsáveis optaram pelo silêncio, configurando a revelia, nos termos do §3º, do art. 12, da Lei 8.443/1992.
39.	Tendo em vista que não constam dos autos elementos que permitam reconhecer a boa-fé dos responsáveis ou a ocorrência de outras excludentes de culpabilidade, sugere-se que as contas dos responsáveis sejam julgadas irregulares, nos termos do art. 202, § 6º, do Regimento Interno do TCU, com a imputação do débito atualizado monetariamente e acrescido de juros de mora, nos termos do art. 202, §1º, do Regimento Interno do TCU, descontado o valor eventualmente recolhido, com a aplicação da multa prevista no art. 57 da Lei 8.443/1992.
PROPOSTA DE ENCAMINHAMENTO
40.	Diante do exposto, submetem-se os autos à consideração superior, propondo:
considerar revéis os responsáveis Associação Civil Consórcio de Segurança Alimentar e de Desenvolvimento Local Sustentável do Litoral Ocidental Maranhense - CONSAD (CNPJ 07.435.500/0001-03) , Rosirene Costa Viegas (CPF XXX.953.163-XX) e Alteredo Viegas (CPF XXX.732.613-XX) , para todos os efeitos, dando-se prosseguimento ao processo, com fulcro no art. 12, § 3º, da Lei 8.443/1992; 
julgar irregulares, nos termos dos arts. 1º, inciso I, 16, inciso III, alínea c, da Lei 8.443/1992, c/c os arts. 19 e 23, inciso III, da mesma Lei, as contas da Associação Civil Consórcio de Segurança Alimentar e de Desenvolvimento Local Sustentável do Litoral Ocidental Maranhense (CONSAD) , da Sra. Rosirene Costa Viegas e do Sr. Alteredo Viegas, condenando-os solidariamente ao pagamento das importâncias a seguir especificadas, atualizadas monetariamente e acrescidas dos juros de mora, calculadas a partir das datas discriminadas até a data da efetiva quitação do débito, fixando-lhes o prazo de quinze dias, para que comprovem, perante o Tribunal, o recolhimento das referidas quantias aos cofres do Tesouro Nacional, nos termos do art. 23, inciso III, alínea 'a', da citada lei, c/c o art. 214, inciso III, alínea 'a', do Regimento Interno do TCU. 
Quantificação do débito
	Valor original (R$) 
	Data da Ocorrência

	63.535,00
	5/2/2009

Valor total do débito atualizado (sem juros de mora) até 4/9/2020: R$ 165.581,11
aplicar individualmente aos responsáveis Associação Civil Consórcio de Segurança Alimentar e de Desenvolvimento Local Sustentável do Litoral Ocidental Maranhense (CONSAD) , Rosirene Costa Viegas e Alteredo Viegas, a multa prevista no art. 57 da Lei 8.443/1992 c/c o art. 267 do Regimento Interno do TCU, fixando-lhes o prazo de quinze dias, a contar da notificação, para que comprovem, perante o Tribunal (art. 214, III, alínea 'a', do Regimento Interno do TCU) , o recolhimento da dívida aos cofres do Tesouro Nacional, atualizada monetariamente desde a data do acórdão que vier a ser proferido por este Tribunal até a do efetivo recolhimento, se pagas após o vencimento, na forma da legislação em vigor;
autorizar, desde logo, a cobrança judicial das dívidas, caso não atendidas a notificação, na forma do disposto no art. 28, inciso II, da Lei 8.443/1992;
autorizar também, desde logo, se requerido, com fundamento no art. 26 da Lei 8.443, de 1992, c/c o art. 217, §§ 1º e 2º do Regimento Interno do TCU, o parcelamento da (s) dívida (s) em até 36 parcelas, incidindo, sobre cada parcela, corrigida monetariamente, os correspondentes acréscimos legais, fixando-lhe o prazo de quinze dias, a contar do recebimento da notificação, para comprovar, perante o Tribunal, o recolhimento da primeira parcela, e de trinta dias, a contar da parcela anterior, para comprovar os recolhimentos das demais parcelas, devendo incidir, sobre cada valor mensal, atualizado monetariamente, os juros de mora devidos, no caso do débito, na forma prevista na legislação em vigor, alertando os responsáveis de que a falta de comprovação do recolhimento de qualquer parcela importará o vencimento antecipado do saldo devedor, nos termos do § 2º do art. 217 do Regimento Interno deste Tribunal; 
enviar cópia do Acórdão a ser prolatado, bem como do Relatório e do Voto que o fundamentarem à Procuradoria da República no Estado do Maranhão, nos termos do § 3º do art. 16 da Lei 8.443/1992, c/c o § 7º do art. 209 do Regimento Interno do TCU, para adoção das medidas cabíveis; e
enviar cópia do Acórdão que vier a ser proferido o Ministério da Agricultura, Pecuária e Abastecimento e aos responsáveis, para ciência, informando que a presente deliberação, acompanhada do Relatório e do Voto que a fundamenta, está disponível para a consulta no endereço www.tcu.gov.br/acordaos, além de esclarecer que, caso requerido, o TCU poderá fornecer sem custos as correspondentes cópias, de forma impressa."
É o relatório.

Nielson de Jesus Costa Silva (OAB/MA - 9.914).

Procurador Sergio Ricardo Costa Caribé.

TOMADA DE CONTAS ESPECIAL. CAIXA ECONÔMICA FEDERAL (CAIXA). NÃO CUMPRIMENTO DO OBJETO PACTUADO NO CONTRATO DE REPASSE. CITAÇÃO. REVELIA. CONTAS IRREGULARES. DÉBITO. MULTA.

TOMADA DE CONTAS ESPECIAL (TCE)

Secretaria de Controle Externo de Tomada de Contas Especial (SecexTCE).

Cuidam os autos de Tomada de Contas Especial instaurada pela Caixa Econômica Federal (Caixa) em desfavor da Associação Civil Consórcio de Segurança Alimentar e de Desenvolvimento Local Sustentável do Litoral Ocidental Maranhense (Consad) , da Sra. Rosirene Viegas Costa e do Sr. Alteredo Viegas, na condição de presidentes, à época dos fatos (gestões 2008-2010 e 2011-2013, respectivamente) , em decorrência do não cumprimento do objeto pactuado no Contrato de Repasse 268.190-59/2008, firmado, em 14/11/2008 com a União, por intermédio do Ministério do Desenvolvimento Agrário (MDA) , representado pela Caixa.
2. O objeto, consoante a cláusula primeira, consistia na transferência de recursos financeiros da União para assessorar a implantação da política de desenvolvimento territorial.
3. Conforme Parecer Técnico 191, de 5/11/2014, elaborado pelo MDA (peça 7, pp. 19-21) , não foi devidamente comprovada a execução de parte das atividades previstas (reuniões, oficinas etc.) , de modo que seria necessária a emissão de um novo Relatório de Execução de Atividades - REA, que apesar das diversas cobranças realizadas pela Caixa (peça 2, p. 8) , nunca foi encaminhado pela Consad ao Ministério.
4. Verificou-se que a Caixa havia desbloqueado apenas a primeira parcela dos recursos, equivalente a R$ 63.535,00, ou 50% da verba, a qual restou impugnada, e que o restante dos recursos havia sido devolvido ao MDA devidamente corrigido, segundo se observa em extratos bancários e informações à peça 8, p.1-23.
5. Já no âmbito desta Corte, após exame preliminar dos elementos que compõem os autos (peça 11) , a SecexTCE promoveu a citação da Associação Civil Consórcio de Segurança Alimentar e de Desenvolvimento Local Sustentável do Litoral Ocidental Maranhense - CONSAD, da Sra. Rosirene Viegas Costa e do Sr. Alteredo Viegas, Presidentes da entidade à época dos fatos (gestões 2008-2010 e 2011-2013, respectivamente) .
6. Em sua derradeira instrução, a unidade técnica propõe (peças 48-50) - com a chancela do Parquet especializado (peça 51) - julgar irregulares as presentes contas, condenar solidariamente os responsáveis ao ressarcimento da integralidade do débito apurado, bem como aplicar-lhes a multa legal.
7. Endosso o referido encaminhamento, incorporando a respectiva análise às minhas razões de decidir.
8. Observo que, embora regularmente notificados quanto às citações promovidas (peças 15, 18, 20, 22, 28, 37, 38, 45 e 46) , os responsáveis permaneceram silentes, devendo ser considerados revéis, nos termos do art. 12, § 3º, da Lei 8.443/1992.
9. Nesse sentido, inexistem nos autos elementos que demonstrem a consecução dos objetivos pactuados no Contrato de Repasse 268.190-59/2008 ou documentos capazes de comprovar a boa e regular aplicação dos recursos liberados pela Caixa.
10. Destarte, entendo que as contas dos responsáveis devam ser julgadas irregulares, nos termos do art. 202, § 6º, do Regimento Interno do TCU, com a imputação do débito atualizado monetariamente e acrescido de juros de mora, nos termos do art. 202, § 1º, do Regimento Interno do TCU, bem como com a aplicação da multa prevista no art. 57 da Lei 8.443/1992.
11. Apropriado, ainda, nos termos do art. 16, § 3º, da Lei 8.443/92 c/c o § 7º do art. 209 do RI/TCU, dar ciência da deliberação à Procuradoria da República no Estado do Maranhão para adoção das medidas que considere cabíveis.
12. Por fim, deixo de acolher a proposta da unidade instrutiva de autorizar, desde já, o parcelamento das dívidas, por entender que essa medida somente deve ser adotada mediante solicitação das partes.
Ante o exposto, manifesto-me por que o Tribunal aprove o acórdão que ora submeto à deliberação deste Colegiado.
TCU, Sala das Sessões Ministro Luciano Brandão Alves de Souza, em 9 de março de 2021.
AUGUSTO SHERMAN CAVALCANTI 
Relator